【裁判字號】    88,上易,36
【裁判日期】    890412
【裁判案由】    給付價金
【裁判全文】
臺灣高等法院高雄分院民事判決  八十八年度上易字第三十六號
      上  訴  人  幸福工業有限公司
      法定代理人  乙○○
      訴訟代理人  侯重信律師
      被  上訴人  聯勤總司令部第二０三廠  設高雄縣大樹鄉興田村卅五號
      法定代理人  甲○○      .
      訴訟代理人  鄭峻明律師
                  陳魁元律師
右當事人間給付價金事件，上訴人對於中華民國八十八年三月十一日臺灣高雄地方法
院八十七年訴字第九一三號第一審判決提起上訴，本院判決如左：
      主      文
上訴駁回。
第二審訴訟費用由上訴人負擔。
      事      實
甲、上訴人方面：
  一、聲明：求為判決：
    (一)原判決廢棄。
    (二)被上訴人應給付上訴人新台幣（下同）五十九萬五千元，即自起訴狀繕本送達
      之翌日起至清償日止，以週年利率百分之五計算之利息。
    (三)第一、二審訴訟費用由被上訴人負擔。
    (四)願供擔保請准宣告假執行。
  二、陳述：除與原判決書記載相同者，予以引用外，補稱：
    (一)「定型化契約中之條款，違反誠信原則，對於消費者不公平者，無效。」消費
      者保護法第十二條第一項著有明文，又「除本法有特別規定者外，事業亦不得
      為其他足以影響交易程序之欺罔或顯失公平之行為」亦為公平交易法第二十四
      條第二項所明定，本件係爭合約為被上訴人單方所印製而適用於一般之採購合
      約，屬一定型化契約，而被上訴人於合約第十六條規定其檢驗結果與委託第三
      機關之複驗結果，以多數決判定最後結果是否合格，而將其單方之檢驗結果納
      入最後判定資料之一，顯足令被上訴人單方之行為，左右最後之判定結果，而
      對上訴人不公，且複驗之目的，在借具公信力之機關，做超然公正之鑑定，以
      杜絕雙方當事人之爭議，確保判定結果之公平性，然依合約第十六條之規定，顯與
      複驗之目的不合，而與消費者保護法第十二條第二項第三款「契約之主要權利或義
      務，因受條款之限制，致契約之目的難以達成者」，「推定其顯失公平」所定之情
      形相當，故合約第十六條之規定，顯屬無效。
    (二)故本件滑石粉是否合格，所應斟酌者為第三機構對於氧化鎂與二氧化矽、白度
      兩項復驗之結果，及複驗之結果是否具公信力而無誤，以為判定之准據，然查
      中科院化研所僅複檢氧化鎂與二氧化矽之含量，其複檢數值與其他機關相差達
      六倍，自屬錯誤，不足以為最後判定之依據，而適用合約條款有關被上訴人單
      方之檢驗結果作為判定之依據，又顯失公平，應屬無效，已如前述，故僅應以
      剩餘之商檢局及聯勤檢測處對於氧化鎂與二氧化矽含量、白度二項之複檢結果
      作為判斷之依據；查商檢局對於該二項之複檢結果均屬合格，聯勤檢測處之複
      檢結果，前一項合格，後一項不合格。以此結果做最後之判定，評比為一比一
      ，則其無法判定為不合格，被上訴人解除契約顯非合法，故仍應給付上訴人價
      金。
乙、被上訴人方面：
  一、聲明：求為判決：
      上訴駁回。
  二、陳述：除與原判決書記載相同者，予以引用外，補稱：
    (一)上訴人認係爭合約第十六條之規定，申請外送複驗，應以買賣雙方同意之二個
      以上具公信力檢驗機構之檢驗結果，連同原檢驗結果，以多數決定方式處理之
      規定不合理，且為定型化契約，因此此項連同原檢驗結果合併判定之規定，應
      屬無效，然查複驗機關須為買賣雙方所共同指定，結果判定亦與原檢驗結果以
      多數決定方式處理，被上訴人就該產品有自己之生產工廠及檢驗人員，並有多
      年之經驗，且檢驗之結果因可能受檢驗環境、檢驗人員素質等因素影響，為求
      客觀正確，始將原檢驗結果作為判定檢驗結果標準之一部，對雙方當事人並無
      顯失公平之情形，亦無違反誠信原則，依消費者保護法第十二條之規定，自難
      認該結果無效。
    (二)再者，本案中三家複檢機構，有二家由上訴人先為指定（即商檢局、中科院）
      ，上訴人僅指定一家（鑑測處），連同原檢測機構，雙方當事人各指定兩家，
      經由雙方同意為之，亦符合消費者保護法第十一條之平等互惠原則，上訴人並
      無任何法律上依據可將原檢驗結果排除複驗結果之外。
    (三)另被上訴人所引用消費者保護法第十二條第一項及第十二條第二項第三款之規
      定，根本無法適用於本案，因本案被上訴人並非消費者，亦無契約條款顯失公
      平之情形。
    (四)上訴人又認中科院之檢驗方法與兩造所訂合約之規定不合，且誤差極大，自不
      得作為判定複驗結果之準據，然中科院係由上訴人所指定並經被上訴人同意後
      ，送請複驗之機構，其檢驗方法雖記載ＣＭＳ-Ｃ-０一三０三Ｃ，但此為國軍
      軍品規格，且該軍品規格中氧化美及二氧化矽含量檢測方法即納入ＣＮＳ二八
      四Ｋ六一五０與ＣＮＳ三八三六Ｋ六三八一規定檢測法，根本沒有另一種檢測
      方法，故中科院與商檢局、鑑測處均採用ＣＮＳ之檢測方法無疑，上訴人所指
      尚有誤會。
      理      由
一、上訴人主張：上訴人於八十六年八月四日經公開招標方式，以一百十九萬元得標
    ，出售美強粉即滑石粉十萬公斤予被上訴人，分二批各五萬公斤交付，所交之第
    一批美強粉，依合約約定應檢驗十三項，經被上訴人檢驗結果僅三項不合格，此
    三項不合格中，除分散性之檢驗方式較具爭議外，氧化鎂及二氧化矽之含量，合
    約要求數值為九０％以上，經被告檢驗結果其數值為八三、一％，相差不大；又
    合約要求白度之數值為八八％以上，被上訴人檢驗結果數值為八七、八％，相差
    僅為０、二％，更屬微小，足證其減少之價值或效用，無關重要。且被上訴人對
    分散性自創檢驗方法，複驗機關之檢驗非具公信力而不可採，不得執為判定有無
    瑕疵之依據，上訴人交付之美強粉應屬合格，被上訴人不得拒絕受領，被上訴人
    竟予退貨，其已受領遲延，自應給付貨款，爰求為命被上訴人應給付上訴人五十
    九萬五千元，即自起訴狀繕本送達之翌日起至清償日止，以週年利率百分之五計
    算之利息之判決。
二、被上訴人則以：上訴人交付之美強粉，經被上訴人檢驗結果，計有：氧化鎂加
    二氧化矽含量；白度；分散性三項不合格，經兩造共同選定複驗機關送驗結
    果，亦不合格，上訴人經被上訴人通知後，仍未依約於所定期限更換無瑕疵之美
    強粉，被上訴人已依合約規定解除契約，上訴人請求給付貨款，即屬無據等語，
    資為抗辯。
三、上訴人主張其經由公開招標得標，以一百十九萬元出售十萬公斤美強粉予被上訴
    人，所交付之第一批美強粉五萬公斤，遭被上訴人以檢驗及複驗不合格為由退貨
    等情，為被上訴人所不爭執，並有訂購軍品合約及決標資料可佐，自堪信為真實
    。次查，兩造對美強粉驗收是否合格存有爭議之項目，依合約規格之要求，分別
    為：氧化鎂加上二氧化矽含量需有九十％以上；白度必須在八八％以上；
    分散性必須在三十ＵＭ以下。被上訴人品保室檢驗結果：氧化鎂加上二氧化矽
    含量僅八三、一％；白度為八七、八％；分散性則為四十ＵＭ，並不符合規
    格要求。經送複驗結果：(1)中科院認為氧化鎂及二氧化矽含量為十四％，白度及
    分散性則因尚未建立分析能量，以致無法檢驗；(2)商檢局認為氧化鎂加上二氧化
    矽含量為九一％，白度為九一、六％，分散性因限於設備未能試驗；(3)聯勤鑑測
    處認為氧化鎂加上二氧化矽含量為八五％，白度為九一％，分散性因無設備未予
    檢驗等情，亦有兩造所不爭執之產品零件檢驗報告單、中山科學研究院滑石粉樣
    品分析報告、經濟部商品檢驗局委託試驗報告、聯勤總部軍品鑑定試處檢驗報告
    各一份在卷可稽，亦堪信為真實。
四、本件上訴人雖主張其所交付之美強粉，經檢驗及複驗結果， 與契約要求不符之項
    目，並非關於價值及效用之重要瑕疵，且被上訴人自創分散性之檢驗方法，而複
    驗機關之檢驗又不具公信力，不得執為判定有無瑕疵之依據云云。惟查：
  (一)按物之出賣人，對於買受人應擔保其物依民法第三百七十三條之規定，危險移轉
    於買受人時，無滅失或減少其價值之瑕疵，亦無滅失或減少其通常效用，或契約
    預定效用之瑕疵。但減少之程度無關重要者，不得視為瑕疵；民法第三百五十四
    條第一項定有明文。本件兩造訂購軍品合約對所購產品之規格，係明定為第三級
    即超微粒滑石粉（美強粉），十三項之驗收數值係被告依聯勤總部八十二年編訂
    規格專輯的規定所設，且較第一級或第二級滑石粉之要求嚴格，無法以第一級或
    第二級之滑石粉取代之，上訴人參與投標時業已詳閱內容，對此知之綦詳，得標
    及訂約時亦以此為契約內容，自應交付與所要求品質相符之美強粉，始符合契約
    之本旨。
  (二)上訴人於八十六年九月十五日交付第一批鎂強粉五萬公斤後，被上訴人於同年九
    月二十二日依合約規定會同政三室、主計室、品保室及供應室與上訴人辦理驗收
    ，並當場抽取三份貨品，貼封簽名，一份由被上訴人品保室依合約所定規格及檢
    驗方法實施檢驗，另二份存放於品保室以備複驗。八十六年十月一日被上訴人品
    保室檢驗結果判定前開三項與合約規格之要求不符，上訴人接獲通知後，於同年
    月二日要求複驗並指定商檢局及中科院為檢驗機構，被上訴人除對複驗機關表示
    同意外，同時另要求指定聯勤鑑測處為檢驗機構，亦獲上訴人同意等情，有被上
    訴人提出且為上訴人所不爭執之接收及會驗報單、被上訴人滈暗字第三九三三
    號簡便行文表、上訴人陳情書、被上訴人公務電話紀錄在卷可佐。
  (三)依兩造簽訂之訂購軍品合約書之通用合約條款：「凡合約內有規格，驗收時以規
    格為準」（第十四條）；「合約規定須作化學成份或物理性能檢驗者，由驗收人
    員當場會同抽樣、加封，依合約所定檢驗單位或機構檢驗」（第十三條前段）；
    「賣方對檢驗結果不合格者，得申請複驗，以一次為限。如申請外送複驗，應以
    雙方同意之二個以上具公信力檢驗機構之檢驗結果，連同原檢驗結果，以多數決
    方式處理」（第十六條）等內容觀之，兩造對於鎂強粉之驗收，檢驗之規格、流
    程、複驗機關選定、結果判定之方法等項，事先既有明確定約定，且爭議發生後
    ，兩造並循此約定選定複驗機關辦理複驗，另無變更上述檢驗及判定流程之合意
    ，檢驗結果公布以前，有利與否乃係未知，上述約定符合平等互惠原則，並無顯
    失公平情形，更無違反誠信原則，兩造既願同受拘束，事後即不得再翻異，藉故
    挑剔而另為其他主張。而本件檢驗及複驗結果既為：氧化鎂加上二氧化矽含量
    部分，有三家即中科院、聯勤鑑測處及被告品保室認為不合格；白度部分，則
    有二家即商檢局及鑑測處認為合格，一家即中科院未予檢驗，一家即被上訴人品
    保室認為不合格；分散性部分，有三家未予檢驗，一家即被上訴人品保室認為
    不合格，則依上述之判定程序，仍無從認定有爭議部分全部均屬合格，被上訴人
    為不合格之判定，即屬有據。
  (四)上述白度部分，商檢局及鑑測處認為合格，而被上訴人品保室檢驗結果為八七、
    八％，與合約所要求八八％相差僅０、二％，雖可認為合格或非屬價值及效用之
    重要瑕疵。然氧化鎂加上二氧化矽含量、分散性二項，依被上訴人提出之化學化
    工百科辭典所載：「滑石是一種天然含水的矽酸鎂，有氧化鎂及二氧化矽的成份
    ，性質是白色，珍珠或油脂的光澤，油脂物的感覺，莫氏硬度一～一、五，極耐
    酸、鹼和熱」；及塗料助劑品種和性能手冊所載：「顏料是通過研磨和攪拌方式
    在各種基料中而應用，因此顏料在介質中分散的容易程度，對產品性能有至極重
    要的影響」、「對塗料工業來說，顏料必須均勻地分散在漆料中，才能發揮其著
    色、裝飾及保護性作用，顏料分散性的優劣將直接影響它們的著色力、遮蓋力、
    光澤、保色性和耐候性」等語觀之，有關氧化鎂及二氧化矽含量多寡即滑石粉之
    成份好或不好會直接影響產品之耐酸、鹼及熱之程度；分散性對塗銷之使用亦會
    產生直接影響，以上物料應有之特質，乃屬學理上或應用上公認之準則，不容爭
    論。本件上訴人交付之美強粉是否符合驗收標準，應以合約要求之數值為依據，
    已如上述，其氧化鎂及二氧化矽含量，經被上訴人品保室檢驗結果數值為八三、
    一％，聯勤鑑測處為八五％，中科院則為一四％，與合約要求數值九０％不符，
    且在國家標準即ＣＮＳ氧化鎂及二氧化矽（即矽酸鎂）含量應有八八％所要求之
    標準值以下，自屬瑕疵無疑。又經本院送請工業技術研究院檢驗結果，其氧化鎂
    及二氧化矽含量為八五、八％，有該檢驗報告在卷可稽（外放），上開檢驗結果
    亦不足憑採為有利上訴人之證據。至於分散性部分，被上訴人所定之檢驗方法雖
    與國家標準中顏料分散性之檢驗方法不同，然已通案行之有年，並非個案單獨採
    行，且屬合約內容之一部分，上訴人復為生產塗料油漆之業者，檢驗方法合理與
    否，於投標及訂約前應有充分考量，不能以檢驗結果不利上訴人，遽予否定。且
    複驗機關即商檢局、聯勤鑑測處及中科院係因無檢驗設備，乃未對分散性實施複
    驗，判定程序對此亦未設特別規定，故不能以此即謂被上訴人之檢驗方法為不可
    採，將之排除於判定依據以外。上訴人對檢驗之方法、機關及結果加以質疑或否
    定，要無可採。
五、按「檢驗不合格之貨品，如可以表面處理、調整、改裝等方式改善者，賣方應於
    限期內運回修復重交。其它嚴重瑕疵，無法以整修方式處理者，買方得將不合格
    品退還賣方，要求依限換交或視案情要求先換交合格品而後退還不合格品，如賣
    方不於限期內換交或視案情要求先換交合格品而後退還不合格品。修復重交及退
    貨換貨，以二次為限。如賣方不於期限內重交或換貨，或二次重交或換貨仍不合
    格，則買方得依規定解除契約」，乃兩造簽訂訂購軍品合約書之通用合約條款第
    十七條所明定。本件上訴人交付之美強粉，經檢驗及複驗結果與合約要求之規格
    不符，具有：氧化鎂加二氧化矽含量；白度；分散性三項瑕疵，已如上述
    ，被上訴人以此為由，已於八十七年二月十日以滈暗字第四八五號函要求上訴
    人於八十七年二月二十六日以前換交不合格品，並表明若上訴人逾期未予履行，
    被上訴人即依合約規定為解除契約之意思表示，（且為求明確，被上訴人於原審
    以書狀繕本之送達為解除契約之意思表示）。上訴人既未依上述要求履行，被上
    訴人據以解除契約，自屬合法。則兩造間之訂購軍品合約，即因被上訴人行使解
    除權而歸於不存在，上訴人訴請判命被上訴人給付貨款並加給法定利息，即屬無
    據，不應准許。
六、綜據上述，原審據此為上訴人敗訴判決，並無違誤，上訴意旨求予廢棄改判，非
    有理由，應予駁回。
七、據上論結：本件上訴為無理由，合依民事訴訟法第四百四十九條第一項、第七十
    八條，判決如主文。
中      華      民      國    八十九    年      四      月    十二      日
                                      臺灣高等法院高雄分院民事第三庭
~B1審判長法官  王憲義
~B2法      官  張明振
~B3法      官  賴玉山
右為正本係照原本作成。
不得上訴。
中      華      民      國    八十九    年      四      月      十四    日
~B法院書記官  邱麗莉
                                                                        Ａ


司法院資訊處製作；財團法人民間司法改革基金會備份。
